【裁判字號】    97,消債抗,317
【裁判日期】    971210
【裁判案由】    聲請更生程序
【裁判全文】
臺灣高雄地方法院民事裁定           97年度消債抗字第317號
抗  告  人  甲○○
上列當事人因消費者債務清理事件聲請更生，不服本院民國97年
9月8日97年度消債更字第380號駁回裁定，提起抗告，本院裁定
如下：
    主  文
抗告駁回。
抗告程序費用新臺幣壹仟元由抗告人負擔。
    理    由
一、抗告意旨略以：抗告人名下雖有房屋2 棟、土地8 筆及1988
    年份之汽車1 輛。然汽車老舊已無價值，2 棟房屋現值合計
    僅約65萬元；至於座落高雄縣仁武鄉之4 筆土地，均係田地
    ，且其中兩筆面積不到1 平方公尺，屬預定道路用地；另座
    落高雄縣楠梓區之4 筆土地，其中3 筆係旱地，且有2 筆面
    積僅4.33及0.18平方公尺，抗告人願將上開土地變價償債，
    但因無法取得建照，始終乏人問津，其中1 筆屬建地應可處
    分，但因執行假扣押在案，抗告人無法變價，而房屋部分更
    因老舊無人應買，原裁定認抗告人資產高於負債應無不能清
    償之情事，顯非妥適。再者，抗告人於民國95年協商每月清
    償金額為19,613元，惟並未考量抗告人維持生活所需，且日
    盛銀行及玉山銀行未納入該次協商，抗告人每月另需清償日
    盛銀行5,600 元及玉山銀行10,300元，抗告人每月平均收入
    僅37,5 00 元，所餘已難維持必要生活及支付扶養費，故無
    力繼續履行原協商條件，顯因非可歸責於己之事由致履行有
    重大困難，爰請求廢棄原裁定，准許抗告人更生之聲請等語
    。
二、按聲請更生或清算不合程式或不備其他要件者，法院應以裁
    定駁回之，但其情形可以補正者，法院應定期間先命補正，
    消費者債務清理條例第第8 條定有明文；又按債務人不能清
    償債務或有不能清償之虞者，得依本條例所定更生或清算程
    序，清理其債務；債務人無擔保或無優先權之債務總額未逾
    1200萬元者，於法院裁定開始清算程序或宣告破產前，得向
    法院聲請更生；債務人與金融機構協商成立者，不得聲請更
    生或清算。但因不可歸責於己之事由，致履行顯有重大困難
    者，不在此限。本條例施行前，債務人依金融主管機關協調
    成立之中華民國銀行公會會員，辦理消費金融案件無擔保債
    務協商機制與金融機構成立之協商，準用前項之規定，消費
    者債務清理條例第3 條、第42條第1 項及第151 條第5 項、
    第6 項分別定有明文。消費者債務清理條例之立法目的，乃
    認陷於經濟上困境之消費者若任其於惡性循環之債務窘境中
    自生自滅，其將衍生嚴重之社會問題，致難以維持安定之社
    會經濟秩序，故有予之分別情形依更生或清算之程序清理其
    債務之必要，藉以妥適調整其與各相關債權人等間之權利義
    務關係，以謀求消費者經濟生活之更生機會，從而健全社會
    經濟發展。惟私法上之債之關係，係以當事人間之信賴關係
    為基礎，為社會經濟組織之重要支柱，故當事人於以法律行
    為追求自己之利益之際，亦應顧及對方之利益，並考量債權
    債務在社會上之作用，本於誠實及信用之原則，行使其債權
    及履行其債務，故消費者如已與金融機構協商成立，或於本
    條例施行前已依金融主管機關協調成立之中華民國銀行公會
    會員辦理消費金融案件無擔保債務協商機制與金融機構成立
    協商，因此係經當事人行使程序選擇權所為之債務清理契約
    ，債務人理應受該成立之協議所拘束，如無特殊情事，其原
    即應依此協商結果而為誠信履行。惟因慮及有些協商於成立
    之時，銀行債權人或僅考量其債權數額之清償而未慮及債務
    人之經濟能力，或債務人於嗣後因經濟情況變更（如清償期
    間收入或收益不如預期）而致依約履行將使其陷於經濟上之
    困境甚或履行不能，故上開條例於此即另開「因不可歸責於
    己之事由，致履行顯有重大困難者」之履行例外以助債務人
    之更生，則已成立協商者不能或不願依約履行而後依該例外
    條款聲請更生或清算者，依例外從嚴之原則，自應就其情形
    嚴予審核，於該當例外條件後始准之為其所負義務關係之調
    整，以避免其任意毀諾、濫用債務清理程序而藉此善意之立
    法惡意圖謀減免債務，致使該程序陷於道德危險之不義，並
    因此使社會之信用緊縮而造成經濟之動盪。是5 年內未從事
    營業活動或從事小規模營業活動之消費者，若於消費者債務
    清理條例施行前曾依辦理消費金融案件無擔保債務協商機制
    而與各銀行成立協商者，自僅得於其就該協商確有該當不可
    歸責於己之事由致履行顯有重大困難之情形後，法院始須再
    審究其所負無擔保或無優先權之債務總額有無未逾上開規定
    數額、其現是否有不能清償債務或有不能清償之虞等情事，
    以決定該債務人是否得依更生或清算程序以清理其債務自明
    。
三、抗告人於95年7 月13日依「中華民國銀行公會會員辦理消費
    金融案件無擔保協商機制」與最大債權銀行慶豐商業銀行協
    商成立，並約定抗告人應自95年8 月起，分110 期，年息百
    分之8.88，於每月10日清償19,613元依各債權銀行債權金額
    比例清償各項債務至全部清償為止，聲請人依協商繳款數期
    後悔諾等情，有協議書、無擔保債務還款計畫、財團法人金
    融聯合徵信中心當事人綜合信用報告在卷可憑（原審卷第17
    頁、26至28頁）。聲請人因尚有部分債務未於95年一併協商
    ，乃於消費者債務清理條例公布後，另再以書面向最大債權
    銀行慶豐銀行請求協商債務清償方案，並表明共同協商之意
    旨，而遭該行拒絕致協商不成立，亦有前置協商退件通知函
    在卷可按（本院卷第39頁）。此部分事實，均可認定。
四、經查：抗告人於95、96年年所得分別為491,040 元、450,00
    0 元，其於97年2 月、3 月、4 月扣除勞保、健保之實際所
    得薪資為44,109元、39,969元、43,059元，平均每月薪資42
    ,379 元 ，有財政部高雄市國稅局95、96年度綜合所得稅各
    類所得清單及薪資單在卷可按（原審卷第16、50頁）。此外
    ，抗告人名下另有座落於高雄市之房屋2 棟及土地8 筆，此
    部分財產亦為抗告人人之資產，足資作為其債權人之擔保，
    如經處分變價或經債權人執行，均可供清償債務。雖抗告人
    主張其每月可支配之所得僅37,500元，且不動產無法變價等
    情，惟按債務人是否有資力履行協商條件，應依債務人之財
    產總收入為考量，否則即有逸漏、低估債務人還款能力之虞
    ，抗告人名下既有多筆不動產，自應將不動產列為抗告人之
    資產，據以評估其還款能力。惟抗告人並未提出其曾試圖以
    變賣不動產用以清償債務而未果之證明，自難信其所有不動
    產有無法變價之情形。是以，抗告人現有資產既大於債務，
    應無不能清償債務之情事。抗告人主張其於協商成立後，因
    每月薪資扣除協商款後，難以維持生活，而無力履行協商還
    款條件，有不能清償債務之情形云云，洵無足採。
五、綜上所述，抗告人並未有不可歸責於己之事由，致履行顯有
    重大困難之情事，且無不能清償之虞，自難認其更生之聲請
    已具備消費者債務清理條例第151 條第5 項規定之要件，原
    裁定據此駁回抗告人更生之聲請，於法並無違誤，抗告意旨
    猶執前詞，指摘原裁定不當，為無理由，應予駁回。
六、據上論結，本件抗告為無理由，依消費者債務清理條例第15
    條，民事訴訟法第495 條之1 第1 項、第449 條第1 項、第
    95條、第78條，裁定如主文。
中    華    民    國    97    年    12    月    10    日
                  民事第三庭   審判長法  官  朱玲瑤
                                     法  官  劉惠娟
                                     法  官  陳宛榆
以上正本證明與原本無異。
不得再抗告。
中    華    民    國    97    年    12    月    10    日
                                     書記官  曹德英


司法院資訊處製作；財團法人民間司法改革基金會備份。
